臺灣臺北地方法院民事判決　　　　　　92年度重訴字第1723號
　　原　　　告　中華民國立法院
　　法定代理人　乙○○
　　訴訟代理人　胡文英律師
　　　　　　　　丙○
　　　　　　　　辰○○
　　被　　　告　癸○○
　　　　　　　　子○○
　　　　　　　　寅○○
　　　　　　　　丑○○
　　　　　　　　辛○○
　　兼　共　同
　　訴訟代理人　壬○○
　　被　　　告　丁○○
　　　　　　　　戊○○
　　　　　　　　己○○
　　上三人共同
　　訴訟代理人　賴俊睿律師
　　複　代理人　謝志明律師
上開當事人間請求拆屋還地等事件，本院於中華民國94年2 月22
日言詞辯論終結，判決如下：
    主      文
被告辛○○應將坐落臺北縣新店市○○段一○二九地號土地內如
附圖一編號Ａ所示面積共二一二點二七三平方公尺之建物（門牌
號碼為臺北縣新店市○○路三五巷三七號）拆除。被告壬○○、
癸○○、子○○、寅○○、丑○○、辛○○應將該部分土地返還
原告。
被告壬○○、癸○○、子○○、寅○○、丑○○、辛○○應自民
國九十二年十一月三日起至返還本判決第一項土地之日止，各按
月給付原告新臺幣貳仟伍佰零陸元。
被告丁○○應將坐落臺北縣新店市○○段一○二九地號土地內如
附圖一編號Ｂ所示面積共一六八點五四八平方公尺之建物（門牌
號碼為臺北縣新店市○○路三五巷四一號）拆除，將該部分土地
返還原告。
被告丁○○應自民國九十二年十一月三日起至返還本判決第三項
土地之日起，按月給付原告新臺幣仟玖佰捌拾元。
原告其餘之訴駁回。
訴訟費用由被告壬○○、癸○○、子○○、寅○○、丑○○、辛○○負擔十分之七，被告丁○○負擔十分之一，餘由原告負擔。
本判決第一項及第二項，於原告以新臺幣伍佰萬元為被告壬○○
、癸○○、子○○、寅○○、丑○○、辛○○供擔保後，得假執
行。
本判決第三項及第四項，於原告以新臺幣肆佰萬元為被告丁○○
供擔保後，得假執行，但被告丁○○以新臺幣壹仟零肆拾萬元
為原告預供擔保，得免為假執行。
原告其餘假執行之聲請駁回。
    事實及理由
甲、程序方面：
一、按當事人或代理人應於書狀內簽名或蓋章，民事訴訟法第11
    7 條所明定；次按訴訟代理人如受當事人合法委任代為起訴
    ，其代理權即無欠缺，起訴狀內簽名得僅由訴訟代理人為之
    ，無須再由當事人簽名，最高法院亦著有88年度臺抗字第57
    6 號裁判要旨可參，是當事人或代理人有1 人於書狀內簽名
    或蓋章則為合法，並非2 者均應簽名或蓋章，倘訴訟代理人
    已受當事人合法委任代為起訴，其代理權即無欠缺，起訴狀
    內簽名或蓋章得僅由訴訟代理人為之，無須再由當事人簽名
    或蓋章。惟本件原告業於起訴狀上蓋用原告機關關防，並由
    訴訟代理人胡文英律師蓋章於其上（起訴狀第10頁參照），
    而胡文英律師確實已受原告合法委任一事，亦有其提出之委
    任狀（見起訴狀後附之委任狀及於民國93年12月13日準備程
    序當庭提出之委任狀）在卷可稽，另參酌立法院總務於93年
    4 月26日所發臺立總字第0930900596號函（見原證15），亦
    可認原告確有委任胡文英律師為訴訟代理人之意甚明，是依
    民事訴訟法第70條第1 項規定，訴訟代理人就其受委任之事
    件，有為一切訴訟行為之權，自得為其委任人提出書狀，則
    原告於起訴狀上雖未蓋用其法定代理人乙○○之印文，但已
    由受其合法委任之訴訟代理人胡文英律師蓋章，揆諸前開民
    事訴訟法之規定，原告之起訴及以胡文英律師為訴訟代理人
    代原告為訴訟行為，均屬合法，堪可認定。
二、次按訴狀送達後，原告不得將原訴變更或追加他訴。但擴張
    或減縮應受判決事項之聲明者，不在此限，民事訴訟法第25
    5 條第1 項第3 款定有明文。本件原告起訴請求及於訴訟程
    序數次變更聲明如附表1 所示，均核屬減縮或擴張應受判決
    事項之聲明，依據前開規定，原告所為前開變更應予准許。
    至於原告起訴狀內就租金部分雖未陳明係依據不當得利之法
    律關係以為請求，並誤載所引用判例之字號，然其於起訴狀
    內業已就請求無權占有人給付相當之對價一節具體表明，且
    原告於92年11月4 日本件第1 次準備程序中即當庭明確表明
    請求租金之依據為不當得利，並於93年12月13日準備程序中
    亦當庭更正起訴狀內所引用之判例字號為最高法院61年臺上
    字第1695號，是原告所為僅屬補充事實上及法律上之陳述，
    尚難認屬訴之追加，併此敘明。
三、另按原告於判決確定前，得撤回訴之全部或一部。但被告已
    為本案之言詞辯論者，應得其同意；訴之撤回應以書狀為之
    。但於期日，得以言詞向法院或受命法官為之，民事訴訟法
    第262 條第1 項及第2 項定有明文，是訴之撤回，需經原告
    向本院以書狀或當庭以言詞表示，始生撤回起訴之效力。然
    本件原告於起訴後並未具狀或當庭以言詞向本院表示撤回本
    件訴訟，自難認生訴訟撤回之效力，另觀諸被告壬○○、癸○○、子○○、寅○○、丑○○、辛○○提出財政部國有財
    產局於93年9 月17日、93年10月27日及93年12月7 日所發臺
    財產局接字第0930026087號、第0000000000號及第09300339
    56號函文，雖載有「大院（即原告）同意撤回全部訴訟案件
    」、「應由立法院檢具相關資料函請財政部辦理變更為非公
    用財產，‧‧‧，現狀移交國有財產局接管依法辦理，‧‧
    ‧。」然相關函文均係財政部國有財產局出具，尚難證明原
    告確有撤回訴訟之意，亦無從認定兩造確實已於訴訟外成立
    撤回起訴之契約。
乙、實體方面：
一、原告起訴主張：臺北縣新店市○○段1029地號土地（下稱系
    爭土地）為中華民國所有，由原告負責管理。原告於45年間
    ，為因應訴外人即原告職員黃立懋貸款建屋需要而將系爭土
    地40坪供黃立懋建屋使用，黃立懋因而興建門牌號碼為臺北
    縣新店市○○路35巷37號之建物，並於68年6 月間將前開建
    物出售予訴外人張振勝，張振勝於73年11月間再轉售予被告
    辛○○，現由被告壬○○、癸○○、子○○、寅○○、丑○○、辛○○
    土地如附圖1 編號A 所示，共212.273 平方公尺（下稱系爭
    A 建物）。原告另於45年間，同樣借出系爭土地之部分供原
    告職員周賡昌建屋之用，周賡昌因而興建門牌號碼為臺北縣
    新店市○○路35巷41號之建物，並於55年間將建物出售予訴
    外人何玉岩，何玉岩再轉售與被告丁○○，現由被告丁○○
    、戊○○、己○○
    系爭土地如附圖1 編號B 所示，共168.548 平方公尺（下稱
    系爭B 建物）。原告與黃立懋及周賡昌就系爭土地之使用借
    貸關係，並未定有期限，然因黃立懋及周賡昌現均已離職，
    應認借貸之目的業已使用完畢，原告自可依據民法767 條之
    規定請求被告壬○○、癸○○、子○○、寅○○、丑○○、
    辛○○及丁○○、戊○○、己○○分別拆除如附圖1 編號A
    、B 所示建物，再將所占用之系爭土地返還原告。另無權使
    用他人土地之人，對土地所有人仍應支付相當於租金之不當
    得利，因系爭土地為公有土地，且自89年7 月1 日起迄今之
    申報地價即公告地價為每平方公尺新臺幣（下同）1 萬7000
    元，依據占用土地之面積按申報地價年息5 ％計算，被告壬○○、癸○○、子○○、寅○○、丑○○、辛○○各應按月
    給付原告2506元（計算式如附表2 編號1 所示），被告丁○○、戊○○、己○○則各應按月給付原告3980元（計算式如
    附表2 編號2 所示）。至於最高法院48年臺上字第1457號判
    例要旨係針對建物及基地同屬1 人而分別轉讓他人之情形，
    本件並無適用之餘地。就被告壬○○、癸○○、子○○、寅
    ○○、丑○○、辛○○辯以時效取得地上權部分，其並未舉
    證係基於時效取得地上權之意思而占有系爭土地，被告壬○○、癸○○、子○○、寅○○、丑○○、辛○○占有亦非善
    意無過失，且系爭土地並非未登記之不動產，不得主張時效
    取得地上權，況原告業已就被告壬○○、癸○○、子○○、
    寅○○、丑○○、辛○○辦理登記為地上權人之程序表示異
    議，被告壬○○、癸○○、子○○、寅○○、丑○○、辛○○尚未登記為地上權人時前不得對抗土地所有權人所主張之
    所有物返還請求權。另因系爭土地為已登記之不動產而原告
    係以民法第767 條請求被告拆屋還地行使回復請求權，並無
    罹於時效之問題等情。並聲明(一)如附表1 編號4 所示。(二)願
    供擔保請准宣告假執行。
二、被告壬○○、癸○○、子○○、寅○○、丑○○、辛○○則
    以下述等語，資為抗辯。並聲明：原告之訴及其假執行之聲
    請均駁回。
    (1)原告當事人不適格，欠缺權利保護要件：
      原告業已同意將系爭土地現狀移交財政部國有財產局適
        法處理，原告已非管理機關。
      原告提起訴訟，係依據排除占有之無權占有法律關係，
        訴請拆屋還地，然系爭A 建物所在基地現為被告所占有
        ，亦為原告所自認，依據最高法院46年臺上字第478 號
        判例要旨，原告提起排除占有之本訴需先證明原告有占
        有之事實而被侵奪，始有占有權利之保護要件。
      系爭A 建物係因原告出借系爭土地而由黃立懋合法興建
        ，經張振勝轉售予被告辛○○，並由張振勝將前開建物
        及基地交付被告壬○○、癸○○、子○○、寅○○、丑
        ○○、辛○○占有使用，被告壬○○、癸○○、子○○
        、寅○○、丑○○、辛○○之占有，依據民法第946 條
        、第948 條之規定，係屬合法善意之占有，且受法律之
        保護，原告已無使用權。另參以最高法院48年臺上字第
        1457號判例要旨，推斷原告默許被告壬○○、癸○○、
        子○○、寅○○、丑○○、辛○○占用使用系爭土地，
        而非屬無權占有，原告自不得依據民法767 條之規定請
        求拆屋還地。且借貸關係係存在於原告與黃立懋間，原
        告自不得以債法之上之任何理由對被告壬○○、癸○○
        、子○○、寅○○、丑○○、辛○○有所請求。
    (2)原告之請求權業已罹於15年之時效：
      原告所有系爭土地係於45年借予他人占有使用，依據民法
      第125 條、第144 條第1 項之規定，原告之基地占有使用
      返還請求權時效至61年間即已完成而消滅，被告壬○○、
      癸○○、子○○、寅○○、丑○○、辛○○以時效抗辯拒
      絕原告之請求。且司法院大法官會議解釋107 號，僅指回
      復已登記不動產之所有權而言，並不包含除去時效占有之
      地上權在內，且依據司法院大法官會議解釋167 號，已登
      記不動產所有人之除去妨害請求權亦非在第107 號解釋範
      圍內，應認有民法第125條時效消滅之適用。
    (3)被告壬○○、癸○○、子○○、寅○○、丑○○、辛○○
      業已時效取得系爭A建物所在土地之地上權：
      被告壬○○、癸○○、子○○、寅○○、丑○○、辛○○
      自購得系爭A 建物即73年10月22日起，即以地上權之意思
      善意占有系爭A 建物所在之基地，經過10年，且經被告辛○○於92年7 月7 日向臺北縣新店地政事務所申請時效取
      得地上權之登記，被告壬○○、癸○○、子○○、寅○○
      、丑○○、辛○○自可時效取得系爭A 建物所在土地上之
      地上權。
    (4)時效取得地上權後不需交付租金：
      被告壬○○、癸○○、子○○、寅○○、丑○○、辛○○
      為合法取得系爭A 建物之所有權及基地之使用權，而與原
      告間並無租賃關係，且被告壬○○、癸○○、子○○、寅
      ○○、丑○○、辛○○因時效取得系爭A 建物基地之地上
      權，依據最高法院67年臺上字第3779號判例要旨，並不需
      交付租金。
    (5)假執行部分
      本件原告之請求，未依民事訴訟法第390 條表明在判決確
      定前不為執行，恐將難以抵償或難以計算損害之情形，原
      告聲請假執行顯於法不合，且房屋不能流動，亦無難以抵
      償或計算之情形，但若允許假執行，則不但無法回復原狀
      ，亦難以估計賠償被告壬○○、癸○○、子○○、寅○○
      、丑○○、辛○○所受之損害，依據民事訴訟法第391 條
      之規定而不得准予宣告假執行。本件原告之訴，係民事訴
      訟法第389 條第1 項第3 款所定同法第427 條第2 項第4
      款之請求保護本基地占有之訴訟，法定不准假執行。
三、被告丁○○、戊○○、己○○則以：系爭B 建物為原告出借
    系爭土地與周賡昌所興建，應可推定在房屋之使用年限內，
    貸與人均同意借用人繼續借用建物所占用之系爭土地，而於
    周賡昌之子周翔初代為將系爭B 建物出售予何玉岩前，曾獲
    得原告之同意，原告既同意周翔初將系爭B 建物出售，則可
    推斷原告有默許系爭B 建物之受讓人繼續占用使用系爭土地
    之意，被告丁○○依據占有連鎖之法理，自屬有權占有，且
    原告既於出借系爭土地與周賡昌之初，同意可將建物出售他
    人，復於周翔初出售予何玉岩時不主張優先承買權，現又對
    被告丁○○主張拆屋還地，顯有違誠信原則並有濫用權利之
    嫌。此外，系爭B 建物與基地雖自始非屬同意人所有，然系
    爭B 建物既係原告同意他人興建及出售予他人，則與土地及
    房屋同屬1 人所有再將房屋出售之情形類似，依據最高法院
    48年臺上字第1457號判例要旨，應類推適用民法第425 條之
    1 之規定，推斷在系爭房屋得使用之期限內，兩造間成立法
    定之租賃關係。另系爭B 建物之現在占有人為被告丁○○，
    被告戊○○及己○○均為被告丁○○之子，現均在外求職而
    未居住在系爭B 建物，應認僅為占有輔助人，原告對被告戊○○、己○○主張所有物返還請求權，核與規定並不相符等
    語，資為抗辯。並聲明：(一)原告之訴及其假執行之聲請均駁
    回。(二)如受不利判決，願供擔保請准宣告免為假執行。
四、所謂當事人適格，乃指當事人就特定訴訟，得以自己名義為
    原告或被告之資格，亦即就特定訴訟有實施訴訟之權能。而
    在給付之訴，只需主張自己有給付請求權者，對其所主張為
    義務者提起，即為當事人適格；至於其是否確有給付請求權
    或有給付義務者，乃為訴訟標的法律關係之要件，並非當事
    人適格之問題。本件原告提起本件訴訟既主張被告無權占有
    被告管理之系爭土地，被告應拆除占用系爭土地之建物，分
    別將占有之系爭土地返還原告，並返還無權占有系爭土地所
    受之不當利益各語，據此，原告即係以有給付請求權者之身
    分，對於其主張有給付義務之被告（即無權占有土地之人）
    提起本件訴訟，即屬當事人適格，被告壬○○、癸○○、子
    ○○、寅○○、丑○○、辛○○辯稱原告提起本件訴訟當事
    人不適格云云，顯屬誤會。次按所有人對於無權占有或侵奪
    其所有物者，得請求返還之，對於妨害其所有權者，得請求
    除去之；占有人，其占有被侵奪者，得請求返還其占有物，
    民法第767 條前段、中段及第962 條分別定有明文。次按占
    有被侵奪，請求回復占有，須先證明原有占有之事實，有最
    高法院46年臺上字第478 號判例要旨可參。本件原告係依據
    民法第767 條起訴主張被告壬○○、癸○○、子○○、寅○○、丑○○、辛○○為無權占有應拆屋還地，有起訴狀在卷
    可參，復經核對前開規定與判例要旨之內容，亦可知上開判
    例顯係針對行使民法第962 條之占有人物上請求權加以闡釋
    ，並非指行使民法第767 條所有物物上請求權時需先證明原
    有占有之事實，是亦難認原告提起本件訴訟，其權利保護要
    件有所欠缺，另迄至本院言詞辯論之際，系爭土地登記上之
    管理機關仍為原告，亦有原告提出之土地登記謄本在卷可佐
    ，被告壬○○、癸○○、子○○、寅○○、丑○○、辛○○
    前開所指，容或有所誤會。
五、本件系爭土地之所有權人為中華民國，原告為管理機關，原
    告於45年間將系爭土地之部分，分別出借予原告職員黃立懋
    及周賡昌以興建系爭A 、B 建物，性質屬於未定期限之使用
    借貸關係，系爭土地現在之申報地價為每平方公尺1 萬7000
    元，黃立懋及周賡昌現均已離職。系爭A 建物經由黃立懋出
    售予張振勝，張振勝復於73年11月間再轉售予被告辛○○，
    現由被告壬○○、癸○○、子○○、寅○○、丑○○、辛○○占有中，占用系爭土地面積共212.273 平方公尺，被告辛○○並曾於本件訴訟繫屬前之92年7 月7 日向臺北縣新店地
    政事務所提出時效取得地上權之申請；系爭B 建物經周賡昌
    出售予何玉岩，何玉岩復轉售予被告丁○○並占有使用，占
    用系爭土地面積共168.548 平方公尺，被告丁○○購買系爭
    B 建物時並未直接取得原告之同意等情，為兩造所不爭執，
    且有系爭土地之土地登記謄本、立法院秘書處核發之系爭A
    建物臨時證明書、系爭A 建物之買賣所有權移轉契約書、系
    爭B 建物證明書、系爭B 建物之房屋買賣契約書、臺北縣新
    店地政事務所93年1 月15日所發北縣店地測字第0930000675
    號函附複丈成果圖及93年12月1 日所發北縣店地字第093001
    7351號函檢附被告辛○○申請時效取得地上權登記之相關資
    料在卷可參，自堪信為真實。至於原告主張被告壬○○、癸○○、子○○、寅○○、丑○○、辛○○與丁○○、戊○○
    、己○○無權占有系爭土地受有不當利益而應分別拆除系爭
    A 、B 建物後將渠等占用之各該土地返還原告，並按月返還
    渠等所受之不法利益等語為被告壬○○、癸○○、子○○、
    寅○○、丑○○、辛○○及丁○○、戊○○、己○○所否認
    ，並各以前開情詞置辯，則兩造爭執要點厥為：(一)原告與黃
    立懋、周賡昌間使用借貸契約關係是否已依借貸之目的使用
    完畢？(二)被告壬○○、癸○○、子○○、寅○○、丑○○、
    辛○○及丁○○、戊○○、己○○對原告是否分別具有占有
    使用系爭A 、B 建物所在基地之合法權源？(三)被告戊○○、
    己○○是否為現時占有人？(四)原告所主張之民法767 條之所
    有物返還請求權是否罹於時效？(五)原告是否可依據不當得利
    之規定請求被告壬○○、癸○○、子○○、寅○○、丑○○
    、辛○○及丁○○、戊○○、己○○給付相當於租金之不當
    得利？原告請求按申報地價年息5 ％計算之不當得利是否適
    當？經查：
  (一)按借用人應於契約所定期限屆滿時，返還借用物；未定期限
    者，應於依借貸之目的使用完畢時返還之，民法第470 條第
    1 項前段定有明文。次按依借貸目的應認已使用完畢者，使
    用借貸契約因而消滅，此與一般使用借貸契約，借用人死亡
    時，貸與人僅得終止契約之情形尚有不同，有最高法院91年
    度臺上字第1926號裁判要旨可參。觀諸原告所提出借系爭A
    建物之立法院秘書處臨時證明書及被告丁○○所提出原告秘
    書處臺（52）立德發字第485 號函，分別載明「本院職員黃
    立懋因貸款建屋而向本院借用新店鎮12張大坪林字第94-123
    地號基地‧‧‧。」、「‧‧‧周故秘書賡昌之公子周翔初
    函稱：前因家父周賡昌逝世後有新店鎮○○○路22-76 號光明
    新村宿舍之自建屋一幢，‧‧‧。」可知原告出借系爭土地
    之部分供職員黃立懋及周賡昌興建房屋之目的，顯係在於提
    供系爭土地與原告職員以解決職員居住問題並充作宿舍使用
    ，而黃立懋及周賡昌現亦均已離職，為兩造所不爭執，揆諸
    前開規定及說明，自應認黃立懋、周賡昌就系爭土地之使用
    業已完畢，而黃立懋、周賡昌與原告間之使用借貸關係即因
    而消滅，原告自無庸再為終止使用借貸契約之意思表示，被
    告丁○○、戊○○、己○○辯稱應以系爭B 建物之使用年限
    作為使用借貸使用目的完畢之判斷依據，尚難憑採。
  (二)被告壬○○、癸○○、子○○、寅○○、丑○○、辛○○及
    丁○○對原告是否分別具有占有使用系爭A 、B 建物所在基
    地之合法權源？
    (1)按土地與房屋為各別之不動產，各得單獨為交易之標的，
      且房屋性質上不能與土地使用權分離而存在，亦即使用房
      屋必須使用該房屋之地基，故土地及房屋同屬一人，而將
      土地及房屋分開同時或先後出賣，其間雖無地上權設定，
      然除有特別情事，可解釋為當事人之真意，限於賣屋而無
      基地之使用外，均應推斷土地承買人默許房屋承買人繼續
      使用土地，雖經最高法院著有48年臺上字第1457號判例要
      旨可參。但細譯上開判例意旨內容，係針對房屋與基地原
      同屬1 人嗣經先後分別出售以致房屋及基地所有人非屬同
      1 人所有之情況，與本件系爭A 建物本即非原告所有而僅
      系爭土地為國有且現由原告管理之事實顯有不同，自無適
      用上開判例之餘地，被告壬○○、癸○○、子○○、寅○○、丑○○、辛○○執上開判例辯以原告有默許其繼續使
      用系爭土地之情，尚無可取。至於被告丁○○辯以應類推
      適用上開判例認定被告丁○○與原告間於系爭B 建物存續
      期間有法定租賃關係部分，惟觀諸被告丁○○提出立法院
      秘書處臺（52）立總發字第485 號函（見被告丁○○93年
      7 月1 日辯論意旨狀），該函受文對象為原告之職員，內
      容亦僅說明周翔初欲出售系爭B 建物而依照規定先詢問原
      告或原告之職員是否有購買之意願，並無法證明原告曾同
      意周翔初將系爭B 建物出售予何玉岩之情，且被告丁○○
      亦無法提出原告同意系爭B 建物再轉售與被告丁○○之證
      據資料，尚難認定系爭B 建物之出售及轉售係基於原告之
      同意，另探究上開判例之規範意旨，係針對基地所有權人
      單獨將其上房屋出售予他人而兩造間未就房屋使用基地之
      關係加以約定時始推定基地所有權人有默許事後取得房屋
      所有權人使用基地之意，然就本案而言，原告於出借系爭
      土地供周賡昌興建房屋時，就房屋使用基地之關係即因原
      告與周賡昌間存有使用借貸關係而有所約定，且依據民法
      第472 條第2 款後段規定意旨，借用人未經貸與人同意本
      不得允許第3 人使用借用物，是未經原告同意輾轉取得系
      爭B 建物之被告丁○○與原告間之情形，核與前開判例之
      規範意旨尚屬有間，自無從類推適用上開判例而認原告與
      被告丁○○間有法定租賃關係，被告丁○○此部分答辯，
      亦難採信。
    (2)被告壬○○、癸○○、子○○、寅○○、丑○○、辛○○
      就系爭A建物之基地是否時效取得地上權？
      按地上權為土地他項權利，其登記必須於辦理土地所有
        權登記同時或以後為之，如土地未經辦理所有權登記，
        即無從為地上權之登記，故依據民法第772 條準用取得
        時效之規定，聲請為地上權之登記時，並不以未登記之
        土地為限，有最高法院60年臺上字第1317號判例要旨可
        參。次按占有人因時效取得地上權登記請求權，向該管
        地政機關請求為地上權登記，經地政機關受理，受訴法
        院應就占有人是否具備時效取得地上權之要件為實體上
        之裁判者，須以占有人於土地所有權人請求拆屋還地前
        ，以具備時效取得地上權之要件為由，向地政機關請求
        登記為地上權人為前提，亦有最高法院89年度臺上字第
        1370號裁判要旨可參。查系爭土地為已登記所有權之土
        地，且被告壬○○、癸○○、子○○、寅○○、丑○○
        、辛○○已於原告訴請本件拆屋還地前向地政機關提出
        登記時效取得地上權之申請，已如前述，是本院自需就
        被告壬○○、癸○○、子○○、寅○○、丑○○、辛○○是否時效取得地上權之實體要件加以審究，原告所提
        不得時效取得已登記土地之地上權及不得以時效取得地
        上權對抗所有物返還請求權之主張，均難認於法相合。
      按以所有之意思，20年間和平繼續占有他人未登記之不
        動產者，得請求登記為所有人；以所有之意思，10年間
        和平繼續占有他人未登記之不動產，而其占有之始為善
        意並無過失者，得請求登記為所有人；前2 條規定，於
        所有權以外之財產權之取得，準用之，民法第769 條、
        第770 條及第772 條分別定有明文。而地上權為1 種物
        權，主張因時效完成而取得地上權或地上權登記請求權
        者，必須以行使地上權之意思而占有他人之土地為其成
        立要件之一，若依其所由發生事實之性質，無行使地上
        權之意思者，非有變為以行使地上權之意思而占有之情
        事，其取得時效不能開始進行，又占有土地建築房屋，
        有以無權占有之意思為之，有以所有之意思為之，有以
        租賃或借貸之意思為之，非必皆以行使地上權之意思而
        占有，故如主張以行使地上權之意思而占有土地者，自
        應就其主張負舉證責任，有最高法院92年度臺上字第11
        69號裁判要旨可參。至於民法第769 條所謂之善意無過
        失，則需主張時效取得權利之人於占有之始不知其無權
        利且無所懷疑，且雖已盡善意管理人之注意，仍不知其
        無權利，始足當之。本件被告壬○○、癸○○、子○○
        、寅○○、丑○○、辛○○主張自73年10月22日自張振
        勝處買受系爭A 建物時起以行使地上權之意思占有系爭
        土地，並以被告辛○○與張振勝間之買賣關係為據，然
        被告壬○○、癸○○、子○○、寅○○、丑○○、辛○○於占有之始係善意無過失且係以行使地上權之意思占
        有系爭土地等節為原告所否認。觀諸被告辛○○與張振
        勝所簽訂之買賣所有權移轉契約書，該契約書僅能證明
        被告辛○○係自張振勝處取得系爭A 建物之所有權，並
        無法用以證明被告壬○○、癸○○、子○○、寅○○、
        丑○○、辛○○係以行使地上權之意思占有系爭土地。
        另被告辛○○購買系爭B 建物時即知所占用土地為國有
        借給黃立懋一節，亦為被告兼訴訟代理人壬○○所自認
        （見本院93年5 月25日準備程序筆錄第2 頁），是被告
        壬○○、癸○○、子○○、寅○○、丑○○、辛○○對
        黃立懋係基於使用借貸關係使用系爭土地一事知之甚詳
        ，而使用借貸契約為債權契約，僅具相對性，渠等未經
        系爭土地所有權人或管理者同意而占有使用，即難認屬
        善意，況前開買賣契約之標的僅系爭A 建物，系爭土地
        又於48年10月17日即已登記為國有並由原告管理，已如
        前述，被告壬○○、癸○○、子○○、寅○○、丑○○
        、辛○○於購得系爭A 建物時，即可經由相關土地登記
        資料輕易得知系爭A 建物之基地即系爭土地為原告所有
        以察悉系爭A 建物是否有占有使用系爭土地之合法權利
        ，是要難認被告壬○○、癸○○、子○○、寅○○、丑
        ○○、辛○○於占有系爭土地之始為善意無過失，則被
        告壬○○、癸○○、子○○、寅○○、丑○○、辛○○
        自不得依據民法770 條規定主張10年特別取得時效，另
        參以本院收受原告起訴狀之時間為92年10月14日之收狀
        戳文記載，被告壬○○、癸○○、子○○、寅○○、丑
        ○○、辛○○自73年10月22日起占有系爭土地迄至原告
        提起本件訴訟為止，未滿20年，亦難認與民法第769 條
        之規定相符，是被告壬○○、癸○○、子○○、寅○○
        、丑○○、辛○○所提時效取得地上權之答辯，尚難認
        採信。
    (3)按占有人於占有物上，行使之權利，推定其適法有此權利
      ；以動產所有權，或其他物權之移轉或設定為目的，而善
      意受讓該動產之占有者，縱其讓與人無讓與之權利，其占
      有仍受法律之保護，民法第943 條及第948 條分別定有明
      文。次按占有人於占有物上行使之權利，僅推定其適法有
      此權利而已，此觀民法第943 條規定自明，占有人依前開
      規定，於占有物行使權利時，因推定之結果，固不需舉證
      證明其權利，惟他人既經證明為基地之所有人即推翻前開
      法律之推定，則占有人就主張對該基地之占有有合法正當
      權源之事實，自應負舉證責任，有最高法院74年度臺再字
      第1 號裁判要旨可參。而本件系爭A 建物所在基地即系爭
      土地為中華民國所有，由原告負責管理並據以行使權利，
      則揆諸前開規定及說明，占有人即被告壬○○、癸○○、
      子○○、寅○○、丑○○、辛○○原依民法第943 條規定
      所受之法律推定即遭推翻，而需就取得占有係有正當權源
      負舉證責任，不得單以具有占有之事實而對抗所有權人所
      有物返還請求權之行使。另細譯民法第948 條之法文內容
      ，係針對善意受讓「動產」占有者所為之規定，然本件被
      告壬○○、癸○○、子○○、寅○○、丑○○、辛○○係
      自張振勝處受讓不動產即系爭A 建物之所有權及對不動產
      即系爭土地之占有，核與民法第948 條之規定所指之動產
      並不相合，渠等以民法第943 條及第948 條之規定答辯原
      告已無使用權不得請求拆屋還地等語，實難憑採。
    (4)按權利之行使，不得違反公共利益，或以損害他人為主要
      目的，行使權利、履行義務，應依誠實及信用方法，民法
      第148 條定有明文。次按權利之行使，是否以損害他人為
      主要目的，應就權利人因權利行使所能取得之利益，與他
      人及國家社會因其權利行使所受之損失，比較衡量以定之
      。倘其權利之行使，自己所得利益極少而他人及國家社會
      所受之損失甚大者，非不得視為以損害他人為主要目的，
      此乃權利社會化之基本內涵所必然之解釋，有最高法院71
      年臺上字第737 號判例要旨可參，而所謂誠實信用之原則
     ， 係在具體的權利義務之關係，依正義公平之方法，確定
      並實現權利之內容，避免當事人間犧牲他方利益以圖利自
      己，自應以權利人及義務人雙方利益為衡量依據，並應考
      察權利義務之社會上作用，於具體事實妥善運用之方法，
      亦有最高法院86年度臺再字第64號裁判要旨可按。而本件
      依據被告丁○○提出之證據資料，並無法證明原告曾同意
      周翔初將系爭B 建物出售他人，且被告丁○○亦無法提出
      同意何玉岩將系爭B 建物轉售與被告丁○○之證據資料，
      已如前述，亦乏證據顯示原告知悉被告丁○○購買系爭B
      建物之情，自難要求原告於被告丁○○購買系爭B 建物時
      主張優先承購權，況系爭土地為中華民國所有及原告為系
      爭土地之管理機關等情，被告丁○○於購買系爭B 建物時
      即可藉由查詢土地所有資料得悉系爭B 建物是否有合法使
      用系爭土地之權源以避免將來權益遭受損害，是審酌上開
      情事，原告請求被告丁○○拆除系爭B 建物及返還系爭土
      地，要難謂係以損害被告丁○○權利為主要目的，亦難認
      有與誠實信用原則有違，被告丁○○所陳，不足採信。
    (5)承上所述，被告壬○○、癸○○、子○○、寅○○、丑○○、辛○○及被告丁○○分就系爭A 、B 建物均無足以對
      抗原告之占有使用正當權源。
  (三)按請求返還所有物之訴，應以現在占有該物之人為被告，如
    非現在占有該物之人，要不得本於物上請求權，對之請求返
    還所有物，最高法院著有29上字第1061號判例要旨可參。被
    告丁○○於本院前往現場勘驗時表示：系爭B 建物僅伊1 人
    現均在外求職，並未居住在系爭B 建物等語，且被告戊○○
    及己○○現未占有系爭土地一節，亦經本院現場履勘屬實，
    且製有勘驗筆錄在卷可按，而原告除提出被告戊○○及己○○尚
    證明被告戊○○及己○○確有占有系爭土地之事，是原告主
    張被告戊○○及己○○占有系爭土地並應負返還土地、不當
    得利云云，不足採信。
  (四)按已登記不動產所有人之回復請求權，無民法第125 條消滅
    時效規定之適用；已登記不動產所有人之除去妨害請求權，
    不在司法院釋字第107 號解釋範圍之內，但依其性質，亦無
    民法第125 條消滅時效規定之適用，有司法院大法官會議釋
    字第107 號及第164 號解釋文可參。查系爭土地於48年10月
    17日即經依法登記為中華民國所有，由原告負責管理，有系
    爭土地登記謄本在卷可稽，是系爭土地既為已登記之不動產
    ，揆諸前開說明，則本件原告依據民法第767 條之規定對被
    告壬○○、癸○○、子○○、寅○○、丑○○、辛○○提起
    本件訴訟且求排除渠等對其所有權行使之損害，自無民法第
    125 條消滅時效規定之適用，被告壬○○、癸○○、子○○
    、寅○○、丑○○、辛○○此部分答辯，要無足採。
  (五)按依不當得利之法則請求返還不當得利，以無法律上之原因
    而受利益，致他人受有損害為其要件，故其得請求返還之範
    圍，應以對方所受之利益為度，非以請求人所受損害若干為
    準，無權占有他人土地，可能獲得相當於租金之利益為社會
    通常之觀念，最高法院著有61年臺上字第1695號判例要旨可
    參。次按無權占用他人土地，可能獲得相當於租金之利益，
    為社會通常之觀念。而基地租金之數額，除以基地申報地價
    為基礎外，尚須斟酌基地之位置，工商業繁榮之程度，承租
    人利用基地之經濟價值及所受利益等項，並與鄰地租金相比
    較，以為決定，最高法院亦有88年度臺上字第1894號裁判要
    旨可參。就原告而言，被告壬○○、癸○○、子○○、寅○○、丑○○、辛○○及丁○○分別占有系爭A 、B 建物係屬
    無權占有，已如前述，是原告依據不當得利請求被告壬○○
    、癸○○、子○○、寅○○、丑○○、辛○○及丁○○給付
    相當於租金之利益，自屬有據，至於被告壬○○、癸○○、
    子○○、寅○○、丑○○、辛○○引用最高法院67年臺上字
    第3779號判例要旨而認無給付租金之必要，然被告壬○○、
    癸○○、子○○、寅○○、丑○○、辛○○並未因時效取得
    系爭土地之地上權，如前所述，且該判例要旨為：「地上權
    非以地上權人交付地租為必要。原審僅以上訴人之前手無償
    使用系爭土地，即認上訴人不得主張因時效取得地上權，自
    有未合。」該判例亦僅闡釋地上權不以交付地租為必要，並
    非被告壬○○、癸○○、子○○、寅○○、丑○○、辛○○
    得以之拒絕原告本件不當得利之請求，被告壬○○、癸○○
    、子○○、寅○○、丑○○、辛○○前開答辯，容或有所誤
    會。另系爭A 建物為加強磚造2 層樓建物，系爭B 建物為加
    強磚造1 層樓建物，位置如附圖2 所示，臺北縣新店市○○
    路35巷為2 公尺寬小巷道，走出該巷即為臺北縣新店市○○
    路，該路為雙向車道，有新店客運綠13號公車可通往臺北市
    區，並有小吃店及便利商店林立，且鄰有中正國小及崇光女
    中，步行5 分鐘可到臺北縣新店市○○路，中正路上則較繁
    榮，有金融業等等，步行約10分鐘則可到市場，亦有本院於
    93年1 月8 日前往系爭A 、B 建物所在地現場勘驗製作之勘
    驗筆錄在卷可參，經本院斟酌系爭土地之位置，工商業繁榮
    之程度，利用基地之經濟價值及所受利益等項，堪認原告主
    張被告壬○○、癸○○、子○○、寅○○、丑○○、辛○○
    及丁○○應按月分別給付如附表2 編號1 、2 所示之金額並
    無不當。
六、綜上所述，本件被告壬○○、癸○○、子○○、寅○○、丑
    ○○、辛○○及丁○○占有系爭土地既無合法權源，則原告
    依據民法第767 條之規定請求被告辛○○與丁○○分別拆除
    系爭A 、B 建物，並請求被告壬○○、癸○○、子○○、寅
    ○○、丑○○、辛○○及丁○○返還各該占有之土地，及依
    據不當得利之規定分別請求被告壬○○、癸○○、子○○、
    寅○○、丑○○、辛○○與丁○○自起訴狀繕本送達翌日即
    92 年11 月3 日起至返還系爭土地之日止各按月給付2506元
    與3980元如主文第2 、4 項所示，洵屬有據，應予准許。另
    因被告壬○○、癸○○、子○○、寅○○、丑○○並非系爭
    A 建物之所有權人，亦有原告提出之系爭A 建物向地政機關
    登記之買賣契約書在卷可稽，被告壬○○、癸○○、子○○
    、寅○○、丑○○自無從拆除系爭A 建物，且被告戊○○及
    己○○非系爭B 建物之現時占有人，已如前述，原告訴請壬○○、癸○○、子○○、寅○○、丑○○拆除系爭A 建物與
    訴請被告戊○○、己○○拆除系爭B 建物及給付相當於租金
    之不當得利之請求，則均屬無據，應予駁回。
七、關於財產權之訴訟，原告釋明在判決確定前不為執行，恐受
    難以抵償或難以計算之損害者，法院應依其聲請，宣告假執
    行；原告陳明在執行前可供擔保而聲請宣告假執行者，雖無
    前項釋明，法院應定相當之擔保額，宣告供擔保後，得為假
    執行；被告釋明因假執行恐受不能回復之損害者，如係民事
    訴訟法第389 條情形，法院應依其聲請宣告不准假執行，如
    係民事訴訟法第390 條之情形，應宣告駁回原告假執行之聲
    請，民事訴訟法第390 條及第391 條分別定有明文。次按釋
    明事實上之主張者，得用可使法院信其主張為真實之一切證
    據，但依證據之性質不能即時調查者，不在此限，民事訴訟
    法第284 條亦定有明文，而當事人之主張或陳述，與釋明有
    別，所謂釋明，係指當事人提出即時可以調查之證據，俾法
    院信其主張為真實之謂，當事人之主張或陳述，並非使法院
    得心證之證據方法，自非釋明，有最高法院72年度臺上字第
    1018號裁判要旨可參。本件被告壬○○、癸○○、子○○、
    寅○○、丑○○、辛○○並未提出即時可以調查之證據用以
    釋明其因假執行恐受不能回復之損害，而原告復已陳明願供
    擔保聲請宣告假執行，揆諸前開規定及說明，本件原告勝訴
    部分，因經原告及被告丁○○分別陳明願供擔保聲請宣告假
    執行或免為假執行，核無不合，爰酌定相當之擔保金額，予
    以准許，至於原告敗訴部分，假執行之聲請失所附麗，應予
    駁回。
八、本件事證已臻明確，兩造其餘主張陳述及所提之證據，經本
    院審酌後，認均不足以影響本判決之結果，均毋庸再予論述
    ，至於被告壬○○、癸○○、子○○、寅○○、丑○○、辛○○聲請訊問證人胡文英、乙○○、余騰芳（立法院總務處
    處長）、洪寶川（財政部國有財產局局長）及鄭余鎮（前立
    法委員）以證明原告並無提起本件訴訟及未委任胡文英律師
    為訴訟代理人，惟此部分之事實已明，詳如前述，自無另行
    調查之必要，併此敘明。
九、據上論結，原告之訴為一部有理由，一部無理由，依民事訴
    訟法第85條第1 項、79條、第78條、第390 條第2 項、第39
    2 條第2 項，判決如主文。
中　　華　　民　　國　　94　　年　　3 　　月　　8 　　日
                        臺灣臺北地方法院民事第四庭
                            審判長法  官  周玫芳
                                  法  官  黃柄縉
                                  法  官  唐于智
正本係照原本作成
如對本判決上訴，須於判決送達後20日內向本院提出上訴狀
中　　華　　民　　國　　94　　年　　3 　　月　　8 　　日
                                  書記官  江虹儀
附表1
┌──┬──────────────────────┬─┐
│編號│內容                                        │備│
│    │                                            │註│
├──┼──────────────────────┼─┤
│1   │被告壬○○、癸○○、子○○、寅○○、丑○○│起│
│    │、辛○○應將坐落在臺北縣新店市○○段1029、10│訴│
│    │29之1 地號土地上，門牌號碼為臺北縣新店市三民│狀│
│    │路35巷37號占用面積100 平方公尺之建物拆除，並│  │
│    │將土地返還原告。                            │  │
│    │被告壬○○、癸○○、子○○、辛○○各應給付│  │
│    │原告新臺幣14萬4719元，及自民國92年10月1 日起│  │
│    │至返還土地日止，各按月給付原告1771元。      │  │
│    │被告卯○○、丁○○、庚○○、戊○○、己○○│  │
│    │、甲○○應將坐落在臺北縣新店市○○段1029、10│  │
│    │29之1 地號土地上，門牌號碼為臺北縣新店市三民│  │
│    │路35巷41號占用面積50平方公尺之建物拆除，並將│  │
│    │土地返還原告。                              │  │
│    │被告卯○○、丁○○、戊○○、己○○、甲○○│  │
│    │各應給付原告新臺幣4 萬1888元，及自民國92年10│  │
│    │月1 日起至返還土地日止，各按月給付原告新臺幣│  │
│    │708 元                                      │  │
├──┼──────────────────────┼─┤
│2   │被告壬○○、癸○○、子○○、寅○○、丑○○│93│
│    │、辛○○應將坐落在臺北縣新店市○○段1029地號│年│
│    │土地上，門牌號碼為臺北縣新店市○○路35巷37號│4 │
│    │占用面積212.273 平方公尺之建物拆除，並將土地│月│
│    │返還原告。                                  │19│
│    │被告壬○○、癸○○、子○○、辛○○各應給付│日│
│    │原告新臺幣22萬2290元，及自民國92年10月1 日起│所│
│    │至返還土地日止，各按月給付原告3759元。      │提│
│    │被告丁○○、庚○○、戊○○、己○○應將坐落│書│
│    │在臺北縣新店市○○段1029地號土地上，門牌號碼│狀│
│    │為臺北縣新店市○○路35巷41號占用面積168.548 │  │
│    │平方公尺之建物拆除，並將土地返還原告。      │  │
│    │被告丁○○、戊○○、己○○各應給付原告新臺│  │
│    │幣23萬5335元，及自民國92年10月1 日起至返還土│  │
│    │地日止，各按月給付原告新臺幣3980元          │  │
├──┼──────────────────────┼─┤
│3   │被告壬○○、癸○○、子○○、寅○○、丑○○│93│
│    │、辛○○應將坐落在臺北縣新店市○○段1029地號│年│
│    │土地上，門牌號碼為臺北縣新店市○○路35巷37號│6 │
│    │占用面積212.273 平方公尺之建物拆除，並將土地│月│
│    │返還原告。                                  │28│
│    │被告壬○○、癸○○、子○○、辛○○應自起訴│日│
│    │狀繕本送達翌日起至返還土地之日止，各按月給付│庭│
│    │原告新臺幣3759元。                          │呈│
│    │被告丁○○、庚○○、戊○○、己○○應將坐落│書│
│    │在臺北縣新店市○○段1029地號土地上，門牌號碼│狀│
│    │為臺北縣新店市○○路35巷41號占用面積168.548 │  │
│    │平方公尺之建物拆除，並將土地返還原告。      │  │
│    │被告丁○○、戊○○、己○○應自起訴狀繕本送│  │
│    │達翌日起至返還土地之日止，各按月給付原告新臺│  │
│    │幣3980元。                                  │  │
├──┼──────────────────────┼─┤
│4   │被告壬○○、癸○○、子○○、寅○○、丑○○│93│
│    │、辛○○應將坐落在臺北縣新店市○○段1029地號│年│
│    │土地上，門牌號碼為臺北縣新店市○○路35巷37號│11│
│    │占用面積212.273 平方公尺之建物拆除，並將土地│月│
│    │返還原告。                                  │30│
│    │被告壬○○、癸○○、子○○、寅○○、丑○○│日│
│    │、辛○○應自起訴狀繕本送達翌日起至返還土地之│所│
│    │日止，各按月給付原告新臺幣2506元。          │提│
│    │被告丁○○、戊○○、己○○應將坐落在臺北縣│書│
│    │新店市○○段1029地號土地上，門牌號碼為臺北縣│狀│
│    │新店市○○路35巷41號占用面積168.548 平方公尺│  │
│    │之建物拆除，並將土地返還原告。              │  │
│    │被告丁○○、戊○○、己○○應自起訴狀繕本送│  │
│    │達翌日起至返還土地之日止，各按月給付原告新臺│  │
│    │幣3980元。                                  │  │
└──┴──────────────────────┴─┘
附表2
┌──┬────────────────────────┐
│編號│內容（新臺幣）                                  │
├──┼────────────────────────┤
│1   │系爭土地之公告地價為每平方公尺1萬7000元，而被告 │
│    │壬○○、癸○○、子○○、寅○○、丑○○、辛○○共│
│    │占用212.273平方公尺，依據占用面積、申報地價年息5│
│    │％計算，被告壬○○、癸○○、子○○、寅○○、張立│
│    │芸、辛○○各應按月給付原告2506元。              │
│    │17000*212.273*0.05/6/12＝2506                   │
├──┼────────────────────────┤
│2   │系爭土地之公告地價為每平方公尺1萬7000元，而被告 │
│    │丁○○、戊○○、己○○占用168.548平方公尺，依據 │
│    │占用面積、申報地價年息5％計算，被告丁○○、姚秉 │
│    │宏、己○○各應按月給付原告3980元                │
│    │17000*168.548*0.05/3/12＝3980                   │
└──┴────────────────────────┘
